【裁判字號】    88,重訴,257
【裁判日期】    890913
【裁判案由】    拆屋還地等
【裁判全文】
臺灣板橋地方法院民事判決  八十八年度重訴字第二五七號
    原      告  乙○○
    訴訟代理人  周群律師
                周仕傑律師
    被      告  丙○○      住台北縣永和市○○路一０七號四樓
                甲○○      住.
    共      同
    訴訟代理人  楊詠熙律師
右當事人間請求拆屋還地等事件，本院判決如左：
    主    文
原告之訴及假執行之聲請均駁回。
訴訟費用由原告負擔。
    事    實
甲、原告方面：
  一、聲明：求為判決﹕
            （一）被告甲○○應將台北縣中和市○○路十五號三層樓房一棟拆除︵
                  面積一八二點○七平方公尺，位置詳如附表中和地政事務所八十
                  八年十二月廿日一四○八六號複丈成果圖︶，並將其基地即台北
                  縣中和市○○段二十四地號土地︵面積六四點四九平方公尺︶返
                  還與原告，並給付原告新台幣（下同）三萬五千六百八十三元及
                  自起訴狀繕本送達翌日起至清償日止，依法定利率年息百分之五
                  計算之利息。
            （二）被告丙○○應給付原告一百二十四萬一千二百十九元及自起訴狀
                  繕本送達翌日起至清償日止，依法定利率年息百分之五計算之利
                  息。
            （三）訴訟費用由被告等連帶負擔。
            （四）原告願供擔保，請准宣告假執行。
  二、陳述﹕
      （一）查臺北縣中和市○○段地號二十四號之土地（以下簡稱系爭土地）為原
            告所有，而被告甲○○所有之臺北縣中和市○○路十五號三層樓房（以
            下簡稱系爭房屋），係座落於原告所有前開土地之上。原告與被告朱全
            淋間並無任何債權債務或物權關係，原告也從未同意被告甲○○使用土
            地興建房屋，被告甲○○顯係無權占用原告上開之土地，原告謹依據民
            法第七百六十七條之規定，請被告甲○○將前述之房屋拆除，並將土地
            返還予原告。
      （二）查本件原告起訴請求拆屋還地事件，日前經原告至系爭房屋察看，發現
            系爭房屋即中和市○○路十五號二層樓房上，已遭被告等興建違章建築
            （第三層），而該部份違章建築並經鈞院八十八年度訴字第一○九八號
            案件進行測量，此有卷附之中和地政事務所八十八年十二月廿日一四○
            八六號複丈成果圖影本可參，為此原告僅就該房屋第三層，面積五十五
            點六五平方公尺，位置詳如前述複丈成果圖部份，於八十九年六月二日
            擴張應受判決事項之聲明。依民事訴訟法第二百五十五條之規定，此一
            部份之追加並無須他造之同意，且請求之基礎事實與法律關係與原一、
            二樓之部份完全相同，依據該條之規定亦無須被告之同意；另一方面，
            該部份之基該部份既經測量，無須另定時日測量，對訴訟程序之終結自
            屬無礙，如此可求訴訟程序之經濟，基礎事實與原告所主張之法律關係
            既與起訴之部份相同，對原、被告雙方之攻擊或防禦方法均無任何影響
            ，且並使雙方紛爭得以一次解決，更可避免法院案件之負擔，亦此一併
            陳明。
      （三）又查被告八十八年十月十五日所提出之答辯（三）狀略以系爭土地原為
            訴外人張龍於四十四年十月八日向游建池所承租，為一不定期租賃關係
            ；且張林寶蓮於六十一年六月廿五日購買土地時，仍為張龍之妻，故該
            土地張龍有一半之所有權，主張依據最高法院四十八年台上字第一四五
            七號判例與租賃關係使用系爭土地。然查系爭土地乃張林寶蓮以自己經
            營水果生意之所得所購買，依據七十四年修正前之民法親屬編第一千零
            十三條之規定，應屬於張林寶蓮個人之特有財產，被告之抗辯與事實不
            符，凡此並經證人張龍出庭證明無誤，被告之抗辯顯無理由。
      （四）更查被告所主張之租賃關係，係存在於張龍與游建池之間，與被告完全
            無涉，被告既非該租賃契約之當事人，也未從張龍處承受契約之權利義
            務，自不得主張該租賃之權利，此亦經證人張龍證實，顯見被告並非居
            於承租人之地位，張龍既未將租賃之權利轉讓給丙○○，被告主張依據
            租賃關係使用系爭土地，顯屬無據。
      （五）又系爭房屋於七十九年十二月十二日起至八十八年四月七日止為另一被
            告丙○○所有，而被告甲○○係於八十八年四月八日取得系爭建物之所
            有權，其所有建物無權占用他人土地，可獲得相當於租金之利益，為社
            會通常之觀念，被告等自應將所獲取之不當得利返還給原告，此有民法
            第一百七十九條、第一百八十二條第二項與最高法院六十一年臺上字第
            一六九五號判例意旨可稽。
      （六）依據土地法第九十七、一百零五條之規定，系爭土地之年租金以不超過
            土地申報價額百分之十為限，系爭土地平方公尺公告地價為四萬九千五
            百元，依平均地權條例第十六條之規定，其申報地價為每平方公尺三萬
            九千六百元，系爭土地共有六十四點四九平方公尺，合計系爭土地申報
            地價為二百五十五萬三千八百零四元，又租金之請求權時效為五年，故
            原告以八十三年五月二十九日為基準計算被告所獲得之不當得利如下：
            Ａ、丙○○部份：自八十三年五月二十九日起至八十八年四月七日止，
                共計一千七百七十四天，其所獲取之不當得利為一百二十四萬一千
                二百一十九元（2,553,804 * 1/10 * 1774/365 = 1,241,219）。
            Ｂ、甲○○部份：自八十八年四月八日起至八十八年五月二十八日止，
                共計五十一天，其之所獲取之不當得利為三萬五千六百八十三元
                （2,553,804 * 1/10 * 51/365 = 35,683）。
      （七）綜上所述，被告顯係無權占用原告之土地，依法自應將房屋拆除，土地
            返還與原告，並將所享有之不當得利返還原告。被告等其餘之主張，均
            屬被告等人間之家務事，與本案無關。
乙、被告方面：
  一、聲明：求為判決﹕
            （一）原告之訴及假執行之聲請均駁回。
            （二）訴訟費用由原告負擔。
            （三）如受不利益之判決，願供擔保請准免於假執行。
  二、陳述﹕
      （一）查被告丙○○之父即案外人張龍先生於四十五年間租用訟爭基地建造安
            樂路十五號鋼筋水泥二層樓透天厝後，於六十一年六月間承買基地，登
            記妻子張林寶蓮名下，張林寶蓮於六十六年六月間棄養，當時聽從父命
            依當時民間習慣，將基地以繼承為原因，登記在長子即原告乙○○名下
            ，其餘子女均無被依法剝奪繼承權之原因，卻未分得分文，但實際上仍
            由張龍使用管理，證諸何以原告沒有年年繳納地價稅，而自六十六年過
            戶在原告名下至七十九年，至少有八年之久的地價稅卻由非所有權人之
            甲○○繳納，此有地價稅單八張為證。足證原告不是實際上基地所有權
            人。
      （二）次查上開房屋係兩造之父張龍先生於七十九年間，因鑒於他花用被告張
            麗英、甲○○夫妻不少金錢，張龍堅持要以安樂路十五號透天厝「抵債
            」，補償甲○○付出於萬一，否則他日在九泉之下良心不安。乃以「贈
            與」之名過戶與女兒，丙○○實為「超高價」買賣，詎事後張龍聽讒虛
            構事實，誣告女兒偽造文書，令被告痛心不已。往事不堪回首，轉眼行
            將十年，迄未點交該屋。故於八十八年四月間決定將屋返還甲○○，亦
            以「贈與」之名，辦理過戶登記，職此之故。兩被告先後為此屋所有人
            ，但過戶以來，行將十年，從未「點交」與所有人，該屋仍為張龍使用
            收益，「便宜」出租他人，收租迄今，請  鈞長蒞現場履勘便知房屋使
            用收益情形，兩被告祇是權益長期受損之受害者，那有不當得利可言，
            原告之訴毫無理由。
      （三）按「土地與房屋為各別之不動產，各得單獨為交易之標的，且房屋性質
            上不能與土地使用權分離而存在，亦即使用房屋必須使用該房屋之地基
            ，故土地及房屋同屬一人，而將土地及房屋分開，同時或先後出賣，其
            間雖無地上權設定，然除有特別情事，可解釋為當事人之真意，限於賣
            屋而無基地之使用外，均應推斷土地承買人默許房屋承買人繼續使用土
            地。（四十八年台上字第一四五七號最高法院判例），查本件先由張龍
            租地建造房屋，四十五年七月一日完工，六十一年六月廿五日始買基地
            登記在張龍之妻張林寶蓮名下，而張龍與張林寶蓮乃夫妻關係，係採夫
            妻聯合財產制無疑登記在妻名下之財產，夫也有一半所有權，本件夫妻
            分別各為房屋或土地所有權人，就等於房屋與土地屬於同一人，即有該
            判例之適用，何況張龍於四十五年七月一日系爭房屋建造完工時，不待
            六十八年辦理保存登記，依原始取得便取得所有權，原告變成名義上系
            爭土地所有權人係在六十六年八月廿三日繼承登記完成之日開始，在此
            之後，房屋與土地始分屬不同一人，嗣於七十九年十二月張龍將房屋過
            戶與女兒丙○○，仍然房屋與土地不屬同一人，原告主張張龍於六十八
            年保存登記時取得所有權，係在原告取得基地所有權之後云云，顯有誤
            解。再參諸張龍自六十六年土地易主後即無償使用該地基達十三年之久
            ，過戶與丙○○九年餘期間，原告均未向此二位房屋的前所有人張龍、
            丙○○父女收取地租可為明證。且設定地上權不以繳付地租為要件，亦
            為最高法六十七年台上字三七七九號判例所明定，房屋建築在他人土地
            而使用之，非有相當之期限不能達其目的，當事人雖未明定使用之期限
            ，依契約之目的，探求當事人之真意，亦應解為定有租至房屋不堪使用
            時為止之期限（最高法院三十年渝上字第三一一號判例），參照以上判
            例，即可認定本件原告早已默許其後之房屋所有人丙○○繼續依前房屋
            所有人同一條件即「無償」使用該土地，而被告甲○○只是蕭規曹隨，
            亦應循例無償使用該土地，焉能訴請拆屋還地及支付相當于租金之不當
            得利？此乃就實體法上而言。若從程序法上言之，原告只是名義上之所
            有人，實際上其餘弟妹等均有共同繼承權，然原告就未經分割之共有物
            起訴乃必要的共同訴訟，應由全體共有人共同起訴，本件僅由長子為原
            告單獨起訴，其起訴為不合法，應自程序上駁回之。
      （四）案外人張龍已於八十一年二月十四日在台灣板橋地方法院刑庭誣告女兒
            丙○○偽造文書案件時稱：「我……買的地並找人蓋的」，又稱：「我
            只有說要四分之一給丙○○，」足證張龍在  鈞院證稱該地為其妻即張
            林寶蓮經營水果生意賺錢買的，純屬虛妄之詞。已如前述張龍只承認該
            屋的「四分之一要給丙○○，」但查其說如果屬實，何以與八十八年五
            月十三日張龍所寫存證信函與被告甲○○則稱：「該屋所有權全部過戶
            與丙○○名下？」供詞游移，具見所言不實。再查退萬步言，如果只給
            四分之一與丙○○，其餘要給四個兒子，何以沒有拿四個兒子的身分證
            與印鑑章、印鑑證明書與鍾代書？又何以只託一名女兒辦理而不叫四名
            兒子出面辦理？足證張龍無非刻意排除四名兒子，只贈與女兒，彰彰明
            甚勿庸置疑。
    理    由
甲、程序方面﹕
    查本件原告起訴後擴張應受判決事項聲明第一項為﹕被告甲○○應將台北縣中和
    市○○路十五號三層樓房一棟拆除︵面積一八二點○七平方公尺，位置詳如附表
    中和地政事務所八十八年十二月廿日一四○八六號複丈成果圖︶，並將其基地即
    台北縣中和市○○段二十四地號土地︵面積六四點四九平方公尺︶返還與原告，
    並給付原告新台幣（下同）三萬五千六百八十三元及自起訴狀繕本送達翌日起至
    清償日止，依法定利率年息百分之五計算之利息。依民事訴訟法第二百五十五條
    規定，應予准許，合先敘明。
乙、兩造爭執要旨﹕
一、本件原告起訴主張﹕查臺北縣中和市○○段地號二十四號之土地為原告所有，而
    被告甲○○所有之臺北縣中和市○○路十五號二層樓房，係座落於原告所有前開
    土地之上。原告與被告甲○○間並無任何債權債務或物權關係，原告也從未同意
    被告甲○○使用土地興建房屋，被告甲○○顯係無權占用原告上開之土地，原告
    謹依據民法第七百六十七條之規定，請被告甲○○將前述之房屋拆除，並將土地
    返還予原告。又上開建物於七十九年十二月十二日起至八十八年四月七日止為另
    一被告丙○○所有，而被告甲○○係於八十八年四月八日取得系爭建物之所有權
    ，其所有建物無權占用他人土地，可獲得相當於租金之利益，為社會通常之觀念
    ，被告等自應將所獲取之不當得利返還給原告等語。
二、被告則以﹕上開房屋係兩造之父張龍先生於七十九年間，因鑒於他花用被告丙○
    ○、甲○○夫妻不少金錢，張龍堅持要以安樂路十五號透天厝「抵債」，乃以「
    贈與」之名過戶與女兒即被告丙○○，於八十八年四月間被告丙○○再將屋贈與
    被告甲○○。查本件先由張龍租地建造房屋，四十五年七月一日完工，六十一年
    六月廿五日始買基地登記在張龍之妻張林寶蓮名下，而張龍與張林寶蓮乃夫妻關
    係，係採夫妻聯合財產制無疑登記在妻名下之財產，夫也有一半所有權，本件夫
    妻分別各為房屋或土地所有權人，就等於房屋與土地屬於同一人，即有該判例之
    適用，何況張龍於四十五年七月一日系爭房屋建造完工時，不待六十八年辦理保
    存登記，依原始取得便取得所有權，原告變成名義上系爭土地所有權人係在六十
    六年八月廿三日繼承登記完成之日開始，在此之後，房屋與土地始分屬不同一人
    ，嗣於七十九年十二月張龍將房屋過戶與女兒丙○○，仍然房屋與土地不屬同一
    人，依四十八年台上字第一四五七號最高法院判例意旨，即可認定本件原告早已
    默許其後之房屋所有人丙○○繼續依前房屋所有人同一條件即「無償」使用該土
    地，而被告甲○○只是蕭規曹隨，亦應循例無償使用該土地，焉能訴請拆屋還地
    及支付相當于租金之不當得利可言？等語資為抗辯。
丙、得心證理由﹕
一、本件原告起訴主張﹕坐落臺北縣中和市○○段地號二十四號之土地為原告所有，
    而其上門牌號碼為臺北縣中和市○○路十五號三層樓房屋於七十九年十二月十二
    日起至八十八年四月七日止登記被告丙○○所有，其後則登記為被告甲○○所有
    一節，已據原告提出土地暨建物登記簿謄本可佐，被告亦不否認上情，堪信為真
    實。本件原告認被告甲○○所有上開房屋無權占用其所有土地而依民法第七百六
    十七條之規定，請求被告甲○○將前述之房屋拆除，將土地返還予原告，被告二
    人併應給付相當於租金利益之不當得利，是否有理，茲詳述如下。
二、查門牌號碼為臺北縣中和市○○路十五號房屋原係訴外人即兩造之父張龍於四十
    四年十月八日向訴外人游建池租用基地於四十五年七月一日興建完工者，復於六
    十八年間改建，於六十八年十月四日辦理保存登記，同年十一月二十一日登記為
    訴外人父張龍所有，至基地部分，已由訴外人張龍於六十一年六月五日向訴外人
    游建池買受，並登記為其妻張林寶蓮所有一節，有被告提出之土地租用契約書二
    份、（土地）買賣契約書及土地暨建物登記簿謄本可參，復為兩造所不否認，亦
    堪信為實在。
三、查訴外人張龍與張林寶蓮原係夫妻，因無證據足以證明訴外人張龍與張林寶蓮曾
    以契約約定夫妻財產制，且張林寶蓮於六十六年六月七日辭世，自應適用七十四
    年六月三日修正前第一千零五條規定，以法定財產制（即聯合財產制）為其夫妻
    財產制，而依修正前民法第一千零十七條第一項規定：「聯合財產中，妻於結婚
    時所有之財產及婚姻關係中因繼承或其他無償取得之財產，為妻之原有財產，保
    有其所有權。」，適用之結果，妻於婚後取得之財產如不能舉證證明為其特有財
    產或原有財產時，其所有權屬於夫。本件原告雖主張﹕該土地係張林寶蓮以自己
    經營水果生意之所得所購買，依修正前之民法親屬編第一零十三條之規定，應屬
    於張林寶蓮個人之特有財產云云，並以證人張龍之證詞為據，惟查﹕
    （一）證人張龍於本院訊問時雖證稱﹕「那塊地原來是我太太的名字，因為是他
          買的，租地時一坪是五千元，多少錢買的我不記得，當時我太太在賣水果
          ，我在做礦工，收入不一定，我太太一個月賺多少我不知道，我賺的錢沒
          有交給我太太，因為小孩我自己養，我租地約快五十年，土地是我太太出
          名租的，租金都是我太太在付的，契約也是我太太的名字，租那塊地是為
          了要住，房子是我蓋的，是我在住的，五、六年前過戶，因為房子還沒有
          交給我女兒，所以都是我在住。我有向我太太租那塊土地來蓋房子，付多
          少房租忘記了，我們用口頭約定，沒有書面租約，也沒有說好要租多久，
          是每個月付一次，我確實有付，但是付多少已經忘記了。」云云，經核與
          被告所提出土地租用契約書二份承租人為證人本人之記載不符，被告亦否
          認上情，況原告訴訟代理人當庭以﹕「推測他（指證人張龍）的記憶已經
          不清楚了」為由否認證人張龍所為﹕「就有付租金給他太太及有口頭租賃
          的約定」之證詞，且證人張龍復於八十年五月間對被告丙○○提出詐欺及
          竊佔之告訴，訟經年，被告丙○○終獲判無罪確定，是兩造間嫌隙甚深
          ，自難期證人張龍為何客觀之陳述，是其證言自無可採。
    （二）依被告提出系爭房屋坐落基地之土地買賣契約書觀之，買受人為證人張龍
          本人，且買賣價金為六四萬千元，證人之妻張林寶蓮縱有經營水果生意之
          事實，所得是否足以獨力支付價金，已不無疑問，況依被告所提出證人張
          龍全戶之戶籍謄本，其上記載張林寶蓮之職業為「無」，戶籍登記職業欄
          之記載或許與事實有所出入，然原告所為舉證無以證明﹕該土地確係張林
          寶蓮以自己經營水果生意之所得所購買，為其特有財產，原告此部分主張
          自無可採。
    綜上所述，既無證據足以證明﹕該土地確係張林寶蓮之特有財產，從而依修正前
    民法第一千零十七條第一項規定，上開土地之所有權自屬於夫即證人張龍所有甚
    明。
四、次按「土地與房屋為各別之不動產，各得單獨為交易之標的，且房屋性質上不能
    與土地使用權分離而存在，亦即使用房屋必須使用該房屋之地基，故土地及房屋
    同屬一人，而將土地及房屋分開，同時或先後出賣，其間雖無地上權設定，然除
    有特別情事，可解釋為當事人之真意，限於賣屋而無基地之使用外，均應推斷土
    地承買人默許房屋承買人繼續使用土地。」，又「房屋建築在他人土地而使用之
    ，非有相當之期限不能達其目的，當事人雖未明定使用之期限，依契約之目的，
    探求當事人之真意，亦應解為定有租至房屋不堪使用時為止之期限」，最高法院
    四十八年度台上字第一四五七號及三十年渝上字第三一一號判例分別著有規定。
    查本件證人張龍先於四十四年十月八日租地後建造房屋，於四十五年七月一日完
    工，依原始取得便取得所有權，六十一年六月廿五日再買受基地，所有權雖登記
    在其妻張林寶蓮名下，然因無積極證據足以證明﹕該土地確係張林寶蓮之特有財
    產，從而依修正前民法第一千零十七條第一項規定，上開土地之所有權自屬於夫
    即證人張龍所有，已如前述，則上開房屋及所坐落之基地即同屬一人所有，嗣於
    六十六年八月廿三日原告以繼承為由取得土地所有權，被告丙○○於七十九年十
    二月十二日以贈與為由取得系房屋之所有權後，即有上揭判例意旨之適用，即推
    斷土地受讓人即原告默許房屋原受讓人即被告丙○○繼續使用土地，因兩造間並
    無地上權之設定，應可認定房屋原受讓人即被告丙○○與土地受讓人即原告間推
    定在房屋得使用期限內有租賃關係存在，準此，被告丙○○所有之上開房屋使用
    原告所有之土地即非無權占有甚明。從而，原告以被告丙○○原所之系爭建物無
    權占用原告土地，應負返還使用土地代價之相當於租金之不當得利暨法定遲延利
    息予原告，難謂有理，應予駁回。
五、再按「出租人於租賃物交付後，承租人占有中，縱將其所有權讓與第三人，其租
    賃契約，對於受讓人仍繼續存在。」，八十八年四月二十一日修正前民法第四百
    二十五條定有明文。查房屋原受讓人即被告丙○○與土地受讓人即原告間推定在
    房屋得使用期限內有租賃關係存在，詳如前述，被告丙○○於八十八年四月八日
    將上開房屋贈與被告甲○○，揆諸前開說明，被告丙○○於其與原告就房屋坐落
    基地之租賃關係存續期間將房屋所有權讓與被告甲○○，其租賃契約，對於受讓
    人即甲○○仍繼續存在，從而原告以﹕渠與被告甲○○間並無任何債權債務或物
    權關係，原告也從未同意被告甲○○使用土地興建房屋為由，主張被告係無權占
    用上開土地，而依據民法第七百六十七條、第一百七十九條及第一百八十二條第
    二項規定，訴請被告甲○○將前述之房屋拆除，將土地返還予原告，及給付相當
    於租金之不當得利暨法定遲延利息，均無理由，應予駁回。
六、原告之訴既無理由，則其假執行之聲請亦失所附麗，併予駁回。
七、因本案事證已臻明確，兩造其餘主張、陳述及所提證據，經審酌後認對判決之結
    果不生影響，爰不予一一論列，附此敘明。
八、結論：本件原告之訴為無理由，依民事訴訟法第七十八條，判決如主文。
中      華      民      國    八十九    年      九      月     十三     日
                                    臺灣板橋地方法院民事第三庭
~B法      官  李昭融
右為正本係照原本作成
如不服本判決，應於判決送達後廿日，內向本院提出上訴狀。
中      華      民      國    八十九    年      九      月      十五    日
~B法院書記官  陳蒼仁


司法院資訊處製作；財團法人民間司法改革基金會備份。
